【裁判字號】    95,台上,1583
【裁判日期】    950720
【裁判案由】    損害賠償
【裁判全文】
最高法院民事判決            九十五年度台上字第一五八三號
    上  訴  人  甲 ○ ○
                          10.
    訴訟代理人  陳建勳律師
                周 建 才律師
    上  訴  人  聯金房屋仲介有限公司
    法定代理人  丙 ○ ○
    上  訴  人  乙○○○
                          15.
    訴訟代理人  陳德聰律師
上列當事人間請求損害賠償事件，兩造對於中華民國九十四年八
月二十三日台灣高等法院第二審判決（九十四年度重上字第二號
），各自提起上訴，本院判決如下：
    主  文
原判決除假執行部分外廢棄，發回台灣高等法院。
    理  由
查本件上訴人甲○○因連帶債務受敗訴之判決，以非基於其個人
關係之抗辯提起上訴，為有理由，其訴訟標的對於共同訴訟人聯
金房屋仲介有限公司（下稱聯金公司）即屬必須合一確定，依民
事訴訟法第五十六條第一款規定，甲○○之上訴效力及於未提起
上訴之聯金公司，爰併列之為上訴人，合先說明。
次查，上訴人乙○○○主張：對造上訴人甲○○為住商不動產房
屋仲介公司台北區新生加盟店聯金公司副理，於民國八十八年四
月間，得知訴外人江麗珠有意銷售門牌號碼台北市○○路一００
二號四樓建物及其基地（下稱系爭房地）時，明知該房地所有權
係伊信託登記在江麗珠名下，伊已終止信託關係，並訴請台灣台
北地方法院（下稱台北地院）命江麗珠將該房地所有權移轉登記
予伊之判決確定，江麗珠已不得擅自處分該房地，仍貪圖仲介佣
金及業績，於同年四月三十日與江麗珠在聯金公司簽訂系爭房地
專任委託銷售契約書（下稱系爭委託銷售契約），由甲○○代尋
買主，即於同年五月六日以新台幣（下同）一千零六十一萬元出
售予不知情之買受人劉時興。伊雖早於同年月十三日持前開民事
確定判決向地政機關申請辦理所有權移轉登記，並因此塗銷伊先
前聲請之假處分查封登記，惟因須補件而有所延誤，甲○○乃利
用地政機關非同一人承辦及已塗銷假處分登記之機會，於同年月
二十六日為劉時興辦妥所有權移轉登記。嗣地政機關發現錯誤，
依法於同年十二月三十日塗銷劉時興之移轉登記而回復至江麗珠
名下，劉時興乃聲請假處分並提起行政訴訟，惟經判決敗訴確定
，甲○○所涉背信及損害債權之行為，經台北地院判處罪刑確定
。伊因此受有損害一千零六十一萬元（系爭委託銷售契約約定之
出售價格），經執行拍賣由劉時興聲請假處分查封仍在江麗珠名
下之系爭房地，受償四百十二萬五千一百二十六元，餘六百四十
八萬四千八百七十四元未能受償，自應由甲○○與江麗珠負共同
侵權行為之連帶賠償責任。又甲○○係聯金公司之受雇人，於執
行職務，不法侵害伊之權利，聯金公司亦應負連帶責任等情；爰
依民法第一百八十四條、第一百八十八條第一項之規定，求為命
甲○○與聯金公司連帶給付六百四十八萬四千八百七十四元及自
起訴狀繕本送達翌日起算週年利率百分之五之利息之判決｛第一
審為乙○○○全部勝訴之判決，原審將第一審命甲○○與聯金公
司連帶給付超過二百二十萬五千零七十元本息部分廢棄，改判駁
回乙○○○該部分之訴，並駁回甲○○與聯金公司其餘上訴；兩
造各就其敗訴部分提起上訴｝。
上訴人甲○○及聯金公司則以：甲○○與江麗珠接洽系爭房地之
仲介過程，並不知對造上訴人乙○○○與江麗珠間已有上開移轉
登記之民事確定判決之情事。而系爭房地原已辦妥所有權移轉予
劉時興之登記，於八十八年十二月三十日已塗銷並回復登記為江
麗珠名義，乙○○○顯未因該錯誤之登記行為而受有喪失系爭房
地所有權之損害。是甲○○縱有乙○○○所指之不法行為，亦純
係甲○○與江麗珠之刑事毀損債權行為，在客觀上殊難認為與執
行職務有關，聯金公司自無須負連帶賠償責任。況聯金公司已極
盡所能要求及敦促仲介經紀人悉以所有權狀及土地建物登記簿謄
本為審核委託仲介者之權限，至於前揭公文書以外，有關委託人
內心之意思，或未曾登記或出現或登載於前揭公文書中之所有權
移轉登記訴訟，聯金公司縱加以相當之注意，亦無從發現而加以
防免，即無庸負責。另系爭房地早已回復登記為江麗珠名義，乙
○○○遲未向地政機關申請辦理所有權移轉登記，致該房地遭假
處分而受有損害，其對本件損害之發生及擴大，難謂無過失。況
系爭房地已經江麗珠設定最高限額六百萬元之抵押權，乙○○○
縱有損失，亦應予以扣除等語，資為抗辯。
原審將第一審所命上訴人甲○○、聯金公司連帶給付超過二百二
十萬五千零七十元本息部分廢棄，改判駁回上訴人乙○○○該部
分之訴，並駁回甲○○、聯金公司其餘上訴，係以：查乙○○○
主張已終止與江麗珠之信託關係，並取得對江麗珠移轉系爭房地
所有權登記之民事勝訴確定判決。甲○○為聯金公司副理，以聯
金公司名義，就系爭房地與江麗珠簽訂系爭委託銷售契約，由甲
○○尋得買主劉時興訂立買賣契約，於八十八年五月二十一日向
台北市中山地政事務所（下稱中山地政事務所）申辦所有權移轉
登記，同年月二十六日辦妥。惟該錯誤登記，經該地政事務所發
現，依法予以塗銷回復至江麗珠名義。嗣強制執行拍賣系爭房地
，受償部分金額等情，為甲○○、聯金公司所不爭執。次查，江
麗珠於簽訂系爭委託銷售契約前，已將其須將系爭房地移轉登記
予乙○○○經判決確定之情形告知甲○○，為江麗珠供證明確，
足見甲○○明知系爭房地有關房屋稅之繳款名義人已變更為乙○
○○，且對其權利歸屬之情形知之甚詳，乃竟受江麗珠之託，於
八十八年五月六日，將系爭房地以一千零六十一萬元出售予買主
劉時興（實際成交價格為一千零六十萬元），並辦妥移轉登記，
致乙○○○無法持先前確定之民事判決聲請強制執行，係屬不法
侵害其權利之行為。又中山地政事務所係於八十八年五月十三日
受理乙○○○以前開確定判決之移轉登記申請，於審查期間，江
麗珠與劉時興就該房地於同年月二十一日申請買賣所有權移轉登
記，因由不同組辦理初、複審，致於同月二十六日辦妥所有權移
轉登記予劉時興，其後乙○○○之申請登記案，始因逾期未補正
，於同年六月十四日被駁回。惟因有違規定，經報請核准後，於
八十九年一月四日回復至江麗珠名義，然該回復登記予江麗珠，
僅係為繼續辦理登記之暫時程序，非謂江麗珠為系爭房地之真正
所有權人。該所原擬將系爭房地續辦移轉登記予劉時興，惟因台
北高等行政法院於八十九年十月九日已經囑託為假處分登記，始
無法續辦等情，為該所函述甚明，則乙○○○之權利，並未因塗
銷錯誤登記而回復至未受損害前可為移轉登記之狀態。乙○○○
再以系爭房地業經江麗珠出售且交付劉時興占有致給付不能為由
，訴請江麗珠賠償損害一千零六十一萬元本息，經台北地院判決
江麗珠如數給付確定。乙○○○乃持該確定判決聲請強制執行業
已回復為江麗珠名義之系爭房地，經拍賣結果，乙○○○受償四
百十二萬三千五百四十三元。是系爭房地之所有權，因甲○○與
江麗珠之不法行為，先因出售予劉時興辦妥移轉登記，繼因劉時
興之假處分而無法及時辦理移轉登記，終因乙○○○為確保債權
而聲請執行拍賣移轉予拍定人，即受有無法回復辦理移轉登記之
損害。另甲○○係受僱於聯金公司從事不動產仲介之人，並以聯
金公司名義與江麗珠簽訂系爭委託銷售契約，顯係於執行不動產
仲介之職務時，不法侵害乙○○○之權利，其未能遵守仲介業者
對委託權限審查之基本職責，進而故意為違法行為，聯金公司對
甲○○之選任及監督顯然未盡相當之注意義務，則乙○○○以甲
○○執行職務不法侵害其權利為由，請求甲○○與聯金公司負連
帶賠償責任，自屬有據。乙○○○因江麗珠不法行為所受之損害
為一千零六十一萬元及自八十八年七月十四日起算之法定遲延利
息，既經台北地院判決確定，則甲○○、聯金公司就該損害額，
自應負連帶清償之責。惟該債務業經乙○○○聲請強制執行江麗
珠之財產獲償部分金額，自應予以扣除。另江麗珠先前以系爭房
地為擔保，向華泰商業銀行設定最高限額六百萬元之抵押權，經
劉時興買受後，提供台灣省合作金庫（下稱合庫）設定最高限額
七百五十六萬元抵押權為擔保，而借款代償江麗珠向華泰商業銀
行之前開借款。系爭房地拍賣時，合庫聲請參與分配，本息連同
違約金計受償二百零七萬四千七百三十四元，為兩造所不爭執。
而乙○○○就此部分之所以無法受償，肇因於江麗珠個人所為之
抵押借款行為，尚與甲○○無涉，自不應由甲○○與聯金公司連
帶負賠償責任。因此，甲○○、聯金公司應連帶賠償乙○○○之
金額為四百四十一萬零一百四十一元。惟按民法第二百十七條規
定，損害之發生或擴大，被害人與有過失者，法院得減輕賠償金
額或免除之。乙○○○既於八十五年間取得前開命江麗珠將系爭
房地所有權移轉登記之確定判決，竟遲未申請辦理，使江麗珠及
劉時興有機可趁，而為買賣及移轉登記行為，終致受有損害；倘
能及時辦理，即不致發生損害，故甲○○、聯金公司抗辯乙○○
○遲不申辦移轉登記，對於損害之發生及擴大難謂無過失等語，
即屬有據，應認兩造各應負擔二分之一之責任。自應減輕甲○○
、聯金公司連帶賠償金額至二百二十萬五千零七十元。從而，乙
○○○依侵權行為法則，請求甲○○、聯金公司連帶給付二百二
十萬五千零七十元本息，洵屬正當，應予准許；超過部分，即非
正當，不應准許等詞，為其判斷之基礎。
按損害賠償之債，以有損害之發生及有責任原因之事實，並二者
之間，有相當因果關係為成立要件。故原告所主張損害賠償之債
，如不合於此項成立要件者，即難謂有損害賠償請求權存在（本
院四十八年台上字第四八一號判例參照）。查系爭房地雖在乙○
○○於八十八年五月十三日以前開確定判決申請辦理所有權移轉
登記後之同年五月二十六日由江麗珠辦理移轉登記予劉時興，但
因中山地政事務所辦理錯誤，已於八十九年一月四日依法塗銷其
移轉登記並回復登記為江麗珠之名義，而乙○○○之前開申請，
因逾期未補正，早經中山地政事務所於八十八年六月十四日駁回
在案（見一審重訴字卷第一一七、一二七頁），則乙○○○究竟
受何不能移轉登記之損害？其損害額為何？已非無進一步探求之
必要。其次，系爭房地經回復為江麗珠名義所有後，直至八十九
年十月九日始經台北高等行政法院囑託為假處分登記，然因乙○
○○另案聲請強制執行，復於九十年三月一日為查封登記，中山
地政事務所因而於九十二年一月六日駁回劉時興上開移轉登記之
申請（見同上卷一四九～一五０頁），而前開假處分登記，亦經
該所於九十二年三月四日依台北高等行政法院囑託塗銷在案（見
同上卷第一四一頁），則系爭房地未能移轉登記為乙○○○所有
，與甲○○及聯金公司間有何因果關聯？未據原審詳予審認，並
敘明所認定之理由，非無判決不備理由之違誤。末查，中山地政
事務所於駁回劉時興前開移轉登記之申請，並塗銷上述假處分登
記後，乙○○○是否仍不能申請系爭房地之移轉登記？若能辦理
而不辦理，猶反於其已向江麗珠為終止信託之意思表示並取得前
開命江麗珠移轉系爭房地所有權登記之確定判決意旨，以對江麗
珠另案損害賠償之執行名義（即台北地院八十八年度重訴字第一
０一號民事確定判決）聲請強制執行拍賣，致無從受移轉登記，
是否仍得認與甲○○之前開售屋行為有因果關係？能否以其拍賣
後未受償之金額為損害額？均非無再為推求之餘地。苟認甲○○
與聯金公司仍應就乙○○○無法受系爭房地之移轉登記負賠償責
任，第按民法第二百十七條第一項規定，損害之發生或擴大，被
害人與有過失者，法院得減輕賠償金額，或免除之。仍須被害人
之過失行為為損害發生或擴大之共同原因，始有適用之餘地。查
乙○○○於原審已抗辯本件損害之發生，全屬甲○○與江麗珠共
犯損害債權及背信罪所致，伊無損害之共同原因等語（見二審卷
第三四頁），原審就此重要防禦方法恝置未論，復未說明因何不
足採之理由，遽認乙○○○與有二分之一之過失責任，亦有判決
不備理由之違誤。兩造上訴論旨，各自指摘原判決於其不利部分
為不當，求予廢棄，均不能認為無理由。
據上論結，本件兩造上訴均有理由。依民事訴訟法第四百七十七
條第一項、第四百七十八條第二項，判決如主文。
中    華    民    國  九十五  年    七    月   二十   日
                      最高法院民事第八庭
                          審判長法官  朱  建  男
                                法官  顏  南  全
                                法官  許  澍  林
                                法官  鄭  傑  夫
                                法官  蘇  清  恭
      本件正本證明與原本無異
                                      書  記  官
中    華    民    國  九十五  年    八    月    二    日
                                                    m


司法院資訊處製作；財團法人民間司法改革基金會備份。
